【裁判字號】    89,易,646
【裁判日期】    890823
【裁判案由】    侵占
【裁判全文】
臺灣新竹地方法院刑事判決                          八十九年度易字第六四六號
    公  訴  人  臺灣新竹地方法院檢察署檢察官
    被      告  乙○○
右列被告因侵占案件，經檢察官提起公訴（八十九年度偵字第一０００號），本院判
決如左：
    主  文
乙○○無罪。
    理  由
一、公訴意旨略以：被告乙○○於民國八十八年（起訴書誤載為八十九年）十二月九
    日上午十時許，就其在任職之甲○○○○運股份有限公司（下稱建明公司）擔任
    司機之機會，意圖為自己不法之所有，違反建明公司規定，擅自在當次新竹開往
    台北之「飛狗」（起訴書誤載為灰狗）客車上，以每張新台幣（下同）一百二十
    元之價格，售票予乘客劉詩華，並將該業務上持有之該票款侵占入己。即其違背
    建明公司之委任，未將上開售票所得，於下班後解交公司，足生損害於建明公司
    ，因認被告涉有刑法第三百三十六條第二項之業務侵占罪嫌等語。
二、按犯罪事實應依證據認定之，無證據不得推定其犯罪事實；又不能證明被告犯罪
  者，應諭知無罪之判決，刑事訴訟法第一百五十四條、第三百零一條第一項分別
    定有明文。次按，刑法第三百三十六條第二項所謂業務，係指吾人於社會上之地
    位繼續經營之事務而言，其僅偶一從事者，不得謂為業務，最高法院二十六滬上
    字第二十九號判例參照。再侵占罪之成立，乃以擅自處分自己持有之他人所有物
    ，或變易持有之意思為所有之意思，而逕為所有人之行為為構成要件。雖行為之
    外形各有不同，要必具有不法所有之意思，方與本罪之構成要件相符。據此，侵
    占罪之主觀要件，須持有人變更其原來之持有意思而為不法所有之意思，如僅將
    持有之物延不交還或有其他原因致一時未能交還，即缺乏主觀要件，自難遽以該
    罪相繩。（最高法院十九年度上字第一０五二號、二十三年度上字第一九一五號
    、六十八年度臺上字第三一四六號判例參照）。
三、公訴人認被告乙○○涉有業務侵占犯行，無非以告訴代理人林美惠之指訴，並經
    證人劉詩華到庭陳述甚詳，復有車票一張附卷可稽為其論據。
四、訊據被告乙○○固坦承有收取乘客劉詩華所交付之車票款一百二十元之事實，惟
    堅詞否認有何侵占之犯行，辯稱：客人如果中途下車的話，伊會讓他們下車，沒
    有跟他們拿票。因為有的乘客沒有車票要到清大才能買票、如客人臨時有事不能
    到原先的目的地，會將票給伊，伊才將票賣給劉詩華等語。經查：
（一）被告乙○○於建明公司擔任之職務為司機，即受僱為該公司營業客車駕駛員，
      且依該公司規定司機不能販售車票、僅在特定的站才有票亭售票（如清華大學
      站）等之事實，業經該公司之財務經理巫美芬於本院審理時指證屬實，並有乙
      ○○簽立之志願書一份在卷可憑，堪信為真實，亦即被告乙○○之業務範圍僅
      為駕駛該公司之營業大客車，並將乘客送往目的地（台北或新竹），售票之行
      為，其僅偶一從事者，揆諸前開判例意旨，被告偶一販售車票之行為，並非其
      業務，此合先敘明。
（二）次查被告乙○○供稱有的客人在新竹上車後，還沒有上交流道時，臨時有事下
      車，客人表示因為不到台北，票沒有用就把票給伊，伊才將票賣給劉詩華等語
      ，而被告復陳稱伊不瞭解公司有規定如果客人臨時下車要買半票之情形等語，
      且告訴代理人巫美芬於本院審理時亦指稱：「（問：如果客人臨時中途下車司
      機如何處理？）如果客人臨時要下車的話，客人也必須到清華大學站購買半票
      」、「（問：公司有沒有規定？）有跟售票小姐教育清楚」等語，且公司提出
      之被告跟車實習表中「車票回收處理」並未載明（此外亦無其他相關書面規定
      ）於有前揭情形時，司機須向乘客索取半票，再告訴代理人巫美芬雖提出公路
      （市區）汽車客運業旅客運送定型化契約範本一本附卷，惟被告所擔任之職務
      為長途客運運輸，是否適用該定型化契約已有疑義？縱認有適用該定型化契約
      ，惟該契約亦未規範在乘客中途下車時應如何給付車票款？（如於新竹青草湖
      搭乘該公司之巴士上車，而因可歸責於乘客之原因必須於新竹火車站下車，究
      因如何付車票款？是給付全票或半票，而在乘客無法到清華大學站買票且乘客
      又無車票時是給予司機現金抑或另有其他給付方式？告訴代理人雖指稱乘客仍
      須到清華大學站購買半票，然在客觀上似無法要求乘客必須坐到清華大學站購
      買車票方可下車。足見公司並未告知司機（僅告知司機不能販售車票）在有前
      揭情形時，須要求乘客購買半票，亦即被告並不知如乘客於中途下車時須向乘
      客索取半票，即被告主觀上乃認前揭情形乘客於中途下車，於乘客認票沒有用
      而將車票給予被告時，即是被告所有，亦即其主觀上乃認車票為自己所有的，
      是被告主觀上並無不法所有之意思，揆諸上開判例意旨應認被告之行為與侵占
      罪之構成要件尚屬有間。況本件被告所收受者為乘客中途臨時下車的車票（全
      票）一張，縱認該車票屬公司所有（若照公司指稱僅須收半票，該全票之車票
      一張尚非完全屬公司所有），被告未予以繳回公司，而構成侵占，惟被告所侵
      占者亦僅係該「車票一張」，至於被告事後將該車票販售於乘客所收受之車票
      款（一百二十元），於刑法學理上乃為不罰之事後行為，亦即乃其事後處分贓
      物之行為，應為法律所不罰。綜上，被告主觀上既無易持有為所有之主觀犯意
      ，自難以侵占罪相繩。此外，復查無其他積極證據足資認為被告有何業務侵占
      之情事，應認為被告之犯罪尚不能證明，爰依法為其無罪判決之諭知。據上論
      斷，應依刑事訴訟法第三百零一條第一項，判決如主文。
本案經檢察官林李嘉到庭執行職務。
中      華      民      國    八十九    年      八      月    二十三    日
                                    臺灣新竹地方法院刑事第一庭
                                        審判長  法  官  賴  淑  敏
                    法  官  黃  美  盈
                                                法  官  馮  俊  郎
右正本證明與原本無異。
如不服本判決，應於判決送達後十日內向本院提出上訴狀（應附繕本），上訴於臺灣
高等法院。
                                                書記官  謝  國  聖
中      華      民      國    八十九    年      八      月    二十三    日


司法院資訊處製作；財團法人民間司法改革基金會備份。
